臺灣高等法院刑事判決　　　　　　　　　　　　　九十年度上更(一)字第五三三號
　　上　訴　人
　　即　被　告　乙○○
　　　　　　　　甲○○
　　共　　　同
　　選任辯護人　李念祖
　　　　　　　　蘇宜君
　　　　　　　　吳至格
右上訴人因自訴人丙○○自訴被告等誹謗案件，不服臺灣臺北地方法院八十五年度自
字第一一五八號，中華民國八十六年三月五日第一審判決，提起上訴，經判決確定後
，最高法院依非常上訴程序發回更審，本院判決如左：
    主  文
原判決關於乙○○、甲○○部分撤銷。
乙○○、甲○○共同散布文字，指摘足以毀損他人名譽之事，乙○○處有期徒刑伍月
，甲○○處有期徒刑肆月；如易科罰金，均以佰元折算壹日。
    事    實
一、乙○○係台北市○○○路六十二號五樓商業周刊總編輯，甲○○係該周刊記者。
    二人共同基於散布於眾之犯意聯絡，推由甲○○於民國八十五年十月二十八日在
    上址，撰寫「信義大樓內大官們的房事揭秘」一文，內載「丙○○裝修不當」「
    根據信義大樓住戶表示，目前住在信義大樓十三樓，新上任的交通部長丙○○，
    大手筆花了新臺幣（下同）二百七十八萬元的公帑，重新裝潢，整修官舍，成為
    該棟大樓住戶廣為流傳的頭條新聞．．．」。而由乙○○決定將上開足以毀損丙○○名譽之不實事項，刊登於八十五年十一月四日至當月十日發行之商業周刊第
    四六七期第九十一頁、第九十二頁，予以指摘並散布。乙○○復與不詳真實姓名
    、年籍、筆名為「秦漢硯」之成年男子，共同基於散布於眾之犯意聯絡，由「秦
    漢硯」為商業周刊同期撰寫「丙○○搶走王志剛的公關愛將」一文中，內載「自
    稱操守絕對沒有問題的丙○○個性剛烈，雖然任事積極，但在撤換高鐵籌備處長
    林崇一的事件中，居然可以連發五份新聞稿，羞辱林崇一，氣量狹小，趕盡殺絕
    ，已經讓媒體記者大開眼界。不過，更讓媒體受不了的，還在於丙○○常常喜歡
    凸顯他的夠力，透過機要人員放話表示隨時有辦法讓不友善的記者調整路線。這
    種直把媒體當部用工具的心態，在民主時代號稱第四權的媒體環境來說，實在是
    不可思議的事，」「平心而論丙○○自己曾經是被鬥下台的人，那種難堪的滋味
    應該深刻。丙○○刻薄寡恩的公眾形象，相當一部分是貼身機要人員好炫耀權力
    ，又喜歡碎嘴的結果。」等詞，對於丙○○之社會地位、道德形象、人格評價均
    具負面貶抑之載敘，足以毀損丙○○名譽之不實事實。乙○○同時決定將該文刊
    登於商業周刊同期第廿六頁、第廿八頁予以指摘並散布。
    均足以貶損丙○○之名譽。
二、案經被害人丙○○向台灣台北地方法院提起自訴。
    理  由
一、訊據上訴人即被告乙○○、甲○○皆堅不承認有誹謗之犯行。被告乙○○辯稱：
    商業周刊係屬於刊期七日按周發行之雜誌，其出刊作業流程，係於每周二截稿，
    周三印刷製版，周四出刊，是商業周刊第四六七期之封面刊載期間，雖為八十五
    年十一月四日至十一月十日（即周一至周日），然實際出刊日應為同年十月三十
    一日（即封面日期之前周周四），復因當期出刊日適逢國定假日，所有作業流程
    俱提前一日，而於同年十月二十八日截稿、二十九日製板印刷，並於三十日完成
    出刊。而其於商業周刊第四六七期出刊之前置作業，包括審核稿件及各版面之落
    版作業期間前，業於八十五年十月二十三日出境赴大陸北京，迄當月二十八日深
    夜始返國，有護照上之簽證戳章記載與機票存根影本足憑，上開甲○○、「秦漢
    硯」之稿件，悉由主筆劉振志代為審核，其於北京經由編輯同事之報告知有上揭
    報導之主題而決定刊登，然並不知曉報導之具體文字內容。再商業周刊於系爭第
    四六七期披露自訴人有花費公帑，重新裝潢、整修官舍之報導後，交通部於八十
    五年十一月四日，以傳真方式函致商業周刊要求更正報導內容，其接獲來函後即
    於同年月十一日發行之第四六八期以本刊說明之方式，報導交通部來函更正之事
    實，益見其對自訴人個人並無預設任何立場，而係出於新聞真實報導之義務，實
    無自訴人所指之誹謗犯行。被告甲○○則辯稱：(一)其於商業周刊第四六七期報導
    自訴人花費二百七十八萬元公帑，重新裝潢整修官舍之文字內容，係自立法院公
    報第八十五卷第四十五期委員會紀錄第五十二頁，立法委員朱惠良質詢行政院人
    事行政局局長陳庚金時提出「．．．目前也有一位新任的首長花了二百七十八萬
    裝潢費，裝潢費的開銷是否應該事先在施政預算時列入？．．．」之質詢內容而
    得知。為究明質詢內容所指之「新任首長」姓名，其曾以電話向朱委員國會辦公
    室助理黃義文相詢，經告知質詢內容係出於信義大樓住戶之陳情等語，其為進而
    查證，復循線親赴信義大樓詢查，經自訴人樓下住戶蕭正倫親口告知：朱委員所
    質詢花費二百七十八萬元裝潢官舍之人，即為新任交通部長丙○○。被告再向朱
    委員國會助理黃義文查證，黃義文初不願予以正面證實，然經被告將新任閣員名
    單逐一詢問，迨問及交通部長丙○○時，黃義文即以大笑方式回應，並囑其再向
    住戶查詢。足徵其係經由立法院公報朱惠良委員質詢內容之消息來源，並向朱委
    員助理黃義文及信義大樓住戶蕭正倫反覆查詢屬實後，方為本篇報導，非憑空虛
    捏杜撰。(二)系爭報導內容，非僅針對自訴人個人，尚包括當時現任財政部長邱正
    雄、前任財政部長林振國、總統府秘書長黃昆輝、外交官戴瑞明、前新聞局長胡
    志強與現任外貿協會名譽董事長王章清等，報導目的在於探討居住於信義大樓首
    長官舍內各任新舊官員對官舍裝潢之不同作法，暨其與同棟大樓住戶之相鄰關係
    ，此從系爭報導之標題「信義大樓大官們的房事揭秘，丙○○裝修不當，王章清
    嚴重漏水，黃昆輝搬來搬去，戴瑞明非常隨便」文字，足為明證。參以商業周刊
    除於第四六七期以信義大樓為題曾有上開關於自訴人之報導外，前於八十五年十
    月七日出刊發行之第四六三期中，以「專訪交通部長丙○○；弊案和鬥爭風波」
    為題，刊登對自訴人之專訪，使自訴人有闡述其施政理念，並澄清外界關於其風
    評及弊案傳聞之機會，堪認商業周刊對於自訴人上任後之施政旺盛企圖心，多予
    正面報導，並無詆毀誣蔑之情。其所為系爭報導，純係本於新聞媒體客觀報導之
    立場，披露事實於眾，且其與自訴人並不相識，互無嫌怨糾葛，確無誹謗之故意
    。(三)美國聯邦最高法院自西元一九六四年以來，就有關公務員之誹謗問題，認被
    告僅於明知或出諸不論真實與否之輕率所為之虛偽意思表示始應負責，此項規則
    嗣並擴大及於公眾人物，亦同於適用。按言論自由之主要目的，在保障一般大眾
    對公眾事務之自由發抒評論，以健全民主政治。為貫徹其目的，對於批評政府或
    政府官員執行公務之言論，縱其內容不實而侵害受批評者名譽，亦須予以保障。
    是凡善意報導政府或公務員執行公權力行為之言論，不論其內容真實性及是否侵
    害被報導公務員之名譽，均為憲法言論自由所保障，僅於公務員能證明攻訐者係
    「故意」或「重大過失」以「內容不實」之言論侵害其名譽時，此種不實言論方
    須受法律制裁。查自訴人為公務員，被告之上開報導復經詳實查證方予撰述，實
    無任何「惡意」或「重大過失」可言，其確出於善意而為適當載述，自不構成誹
    謗罪。(四)其撰寫系爭有關自訴人之報導，消息來源係依據立法院公報第八十五卷
    第四十五期委員會質詢紀錄關於立法委員朱惠良之質詢內容，業如前述。而被告
    所以報導此問題，係基於新聞工作者傳遞資訊報導之良知，就此攸關廣大納稅義
    務人切身權益之立法院會質詢內容加以登載，藉以喚起社會大眾之注意，並促使
    政府單位檢討改進，其意在要求政府施政之精益求精臻於至善，顯係基於善意發
    表言論，而對於中央會議之記事為適當之載述，應可阻卻違法而不為罪。再新聞
    自由應包含於憲法第十一條所保障之出版自由內。而憲法之所以保障新聞自由，
    其目的在於保障一個有組織之新聞傳播媒體，使之成為政府第三權以外之一種「
    第四權」，以監督政府，防止政府濫權，發揮制度性之功能。被告乃商業周刊之
    資深記者，屬新聞媒體之一分子，其所為新聞報導應受我國憲法新聞自由之
    保障，實與妨害名譽無涉。(五)本案原有罪判決確定後，聲請大法官會議解釋，明
    白揭示「刑法第三百十條第三項前段以對誹謗之事，能證明其為真實者不罰，係
    針對言論內容與事實相符者之保障，並藉以限定刑罰權之範圍，非謂指摘或傳述
    誹謗事項之行為人，必須自行證明其言論內容確屬真實，始能免於刑責。如行為
    人雖不能證明言論內容為真實，但依其所提證據資料，認為行為人有相當理由確
    信其為真實者，即不能以誹謗罪之刑責相繩，亦不得以此項規定而免除檢察官或
    自訴人於訴訟程序中，依法應負行為人故意毀損他人名譽之舉證責任，或法院發
    現其為真實之義務。」有司法院大法官會議釋字第五○九號解釋文可按。最高法
    院非常上訴撤銷原確定判決發回更審之理由，也以「依大法官釋字第五○九號解
    釋。原判決論處被告乙○○、甲○○構成毀謗罪，其主要理由係認定被告甲○○
    『未經證實』率行報導為其論罪之依據，顯見原判決就被告等是否有相當理由確
    信其報導為真實乙節，未經斟酌，將刑法第三百十條證明真實之舉證責任完全推
    由被告負擔。置自訴人、檢察官之舉證責任及法院發現真實之義務於不顧，致被
    告等之報導是否出於為不實或因輕率疏忽而不知其真偽等情，即有無同法第三項
    規定之不罰條件，尚屬不明，自有依法應於審判期日調查之證據未予調查。」自
    訴人如指稱被告等涉有誹謗罪責，自當就下列事項負舉證之責：1.系爭文章所述
    並非事實。2.本案有足夠合理之懷疑，被告甲○○在寫系爭文章時，主觀上具有
    實質惡意。因自訴人並不能證明被告所寫文章並非真實，且被告並無惡意云云。
二、然查：
（一）右揭犯罪事實，業據自訴人丙○○指訴綦詳。被告甲○○對其撰寫「信義大樓
      內大官們的房事揭秘」一文，被告乙○○就其決定於商業周刊第四六七期刊登
      被告甲○○及筆名「秦漢硯」者撰寫之上揭文章二則之事實，俱予承認，復有
      商業周刊第四六七期在卷可稽。
（二）自訴人就任交通部長時，與交通部三位次長之整修宿舍費用，共計編列預算為
      三百卅六萬元（每位裝潢費預算各八十四萬元），自訴人經由該部總務司僱工
      整修其宿舍計花費二十八萬六千九百九十三元，已據自訴人指明在卷。證人即
      交通部總務司長林純政於原審證稱「裝潢費是二十八萬六千九百多元，沒有從
      其他費用支付，均是從裝修預算中支出」（見原審卷第九十一頁）。另承作整
      修宿舍工程之昌富工程有限公司實際負責人張木松於原審法院證稱「．．．整
      建修繕，工程項目僅包括窗簾、壁紙、地坪、浴廁、油漆及清潔等，總計支出
      費用為二十八萬六千九百九十三元整」（見原審卷第八十八頁）。復有該公司
      出具之統一發票、估價單、交通部支出憑證粘存單、零星修繕請修單（見原審
      卷第五至七頁）在卷可稽。證人張木松並證述整修自訴人宿舍費時十日，除其
      所施作之工程外，該宿舍並無其他整修工程。證人林純政亦供證除張木松施作
      之整修工程及另買傳真機一部外，即未再添置任何家具。交通部九十年十二月
      十一日交總九十字第○一二八八○號函覆表示，八十五年九月四日付款單第五
      ○○三四七號支付首長宿舍裝修費二十八萬六千九百九十三元，其餘八十五年
      九月十四日至同年十一月八日付款憑單係支付電話、傳真機等宿舍設備之更換
      、添購，與宿舍裝修費無關，亦無從八十六年度「一般行政｜行政管理」計劃
      項下「特別費」科目之預（決）算用於職務宿舍之設備及裝修費支付，（自訴
      人業已離職，由葉菊蘭部長判行函覆），足證系爭整修宿舍費用確為廿八萬六
      千九百九十三元至明，被告甲○○所撰前揭文章內載自訴人大手筆花費二百七
      十八萬公帑整修宿舍，並非事實。
（三）被告甲○○身雖辯稱：其撰刊報導自訴人整修官舍，係源於立法委員朱惠良之
      質詢言論，並經向朱委員國會助理黃義文及信義大樓住戶蕭正倫查證方為報導
      云云。然查，立法委員朱惠良於立法院法制委員會第三屆第二會期第三次全體
      委員會議中，對行政院人事行政局局長陳庚金提出質詢時指出「．．．最近接
      獲消息指出，在新舊首長交接時，新任首長對於前任首長內部的裝潢不滿意時
      ，就全部打掉重新裝潢，這方面的資料並不是很詳細．．．，目前也有一位新
      任的首長花了二百七十八萬裝潢費，裝潢費的開銷是否應該事先在施政預算時
      列入？．．．」云云，觀其質詢內容並未指明斥資二百七十八萬裝潢費之新任
      首長姓名，有當次會議紀錄節錄影本存卷足參（見原審卷第三十四頁至第三十
      八頁）。再本院囑託臺灣宜蘭地方法院訊問證人黃義文關於被告甲○○就上開
      質詢內容向其查證之經過，據其證稱：「他有來求證質詢內容，我答覆我們要
      經過會商才發佈，但我們會商後決定不公佈首長姓名，我也並無告訴他首長的
      名字，及花了二七Ｏ萬（應為二百七十八萬）元裝潢費用是何人」「我為了保
      護消息來源，我們並不公佈名字，也沒有向甲○○講消息的來源及所指裝璜費
      達二七Ｏ萬（應為二百七十八萬）元之依據」，有臺灣宜蘭地方法院八十六年
      七月十六日訊問筆錄在卷可稽。而證人蕭正倫於本院調查時亦證稱：「我未曾
      提供任何相關質訊予立委」「甲○○向我詢問過新黨朱立委的質詢稿提及裝修
      花了二七八萬元，我說若有應是對面的（即指丙○○），但我未指明金額，．
      ．，未再提供任何相關資料予甲○○，我不可能看過帳單或裝修情況」「二百
      餘萬是甲○○所提之質詢表，我住邱部長樓下並無裝修之事，所以說若有應為
      對面」（見本院八十六年六月三日訊問筆錄）。依上開證人之證詞，可悉被告
      甲○○向黃義文詢問時，黃義文已明指不公佈首長姓名，並保護消息來源之態
      度。且其向信義大樓住戶蕭正倫查訪時，亦係其提供質詢內容後，蕭正倫方知
      有關二百七十八萬金額情事，況蕭正倫證稱其住於邱部長樓下，未見邱部長家
      有裝潢動靜，因而告以如有裝潢應係住於對面之自訴人等詞，衡其語氣純出於
      順著被告詢問而推猜臆測，復未就裝潢數額為任何證實或提供相關資料甚明，
      證人蕭正倫並未證實裝潢金額及質詢內容所指首長姓名之情事。至被告甲○○
      另以：其曾以新任閣員名單逐一向黃義文詢問，迨問及交通部長丙○○時，黃
      義文即以大笑方式回應，其於當時情境下乃研判該首長應為自訴人乙節，證人
      黃義文證稱：「他有依很多名來問，我一時應付他我大笑，當時剛停頓在蔡部
      長的名字，可能他誤解」（見臺灣宜蘭地方法院同上期日訊問筆錄）。是證人
      黃義文係純為應付被告甲○○而大笑，且證人黃義文並未於被告甲○○逐一唸
      出新任閣員姓名時答稱「是」或「不是」，亦未指示被告甲○○向信義大樓住
      戶查詢，即證人黃義文並未明示或暗示上開立法院公報所指之新任首長為自訴
      人。被告甲○○於本院審理時復坦承黃義文確有告知朱委員不同意公布該首長
      姓名（見本院八十六年八月四日審判筆錄），該黃義文虛以應對時之笑聲，不
      能因此推論該質詢內容所指首長即為自訴人。被告甲○○所辯，向黃義文、蕭
      正倫查詢屬實，方為報導云云，洵非可採。
（四）行政院配屬交通部首長、副首長職務宿舍共四戶，交通部就八十六年度職務宿
      舍之設備及裝修費，編列預算每戶八十四萬元，共三百三十六萬元，有審計部
      函送本院之交通部八十六年度歲出機關別預算表第八十一頁載明「首長及副首
      長職務宿舍四戶之設備及裝修費三百三十六萬元」可稽。而配屬交通部首長、
      副首長職務宿舍四戶，除自訴人使用一戶外，其餘三戶由交通部台北市區地○○路工程處、高速鐵路工程局、臺灣區國道新建工程局借用，並從上開交通部
      首長及副首長職務宿舍裝修預算額度支出裝修費，有交通部台北市區地○○路
      工程處八十五年十月二十三日（八五）地鐵行字第五八三三號函、交通部高速
      鐵路工程局八十六年六月三十日（八十六）高鐵秘字第○七四二三號函、交通
      部台灣區國道新建工程局八十五年十二月三十一日國工局八五行字第二五三二
      一號函可按。被告甲○○於本院審理中稱其曾查閱八十六年度中央政府總預算
      書，發現當年度交通部正副首長共編列預算三百三十六萬元房舍修繕費用，該
      年度並未聞交通部副首長有裝修官舍之情事，依常理推論如交通部長花費二百
      七十八萬元裝修官舍，確有相當之可能云云。然預算之編列與該預算實際支出
      ，係二件事，彼此並無必然之關係，即該預算可能全部未支出，抑或支出其部
      分或全部等，此應加以求證，而非任憑主觀好惡而推測。被告陳瑩秋另稱：首
      長特別費可支出為修繕之用云云。惟首長特別費係指首長可支出之公關費用而
      言。查交通部長當時每月特別費僅為六萬三千元，一年共七十五萬六千元而已
      ，其餘屬三位次長之特別費，有「交通部歲出計畫提要及分支計畫概況表」第
      三頁說明欄之記載可考。而交通部員工眾多，一般政府首長對相關單位、部屬
      、長官、民意代表等婚喪喜慶等應酬所須費用，均以特別費支出。加以，政府
      支出計畫均按科、按目編列，其支出亦應依規定辦理，於會計、審計等均有一
      定稽核及程序，不得任意相互勻支。再者，依「建築及設備計畫執行狀況報告
      表」第二百二十二頁記載，交通部首長、副首長宿舍費用預算共三百三十六萬
      元，已付款三百萬八千八百零五元，剩餘三十五萬一千一百九十五元尚未支出
      ，該預算既尚有剩餘，即顯無勻支交通部首長特別費或任何其他費用作為裝修
      費用之可能。此有交通部九十年十二月十一日交總九十字第○一二八八○號函
      可稽。是被告甲○○謂行政官員以無須報銷之特別費用作為裝修官舍之費用云
      云，與事實不符。
（五）被告甲○○於其報導中稱：「丙○○『大肆裝潢引起非議』」、「由於丙○○
      花費鉅資重整官舍的動作很大，有人『看不慣』，所以向新黨的立委朱惠良陳
      情，檢舉丙○○『奢華』」等語，均係貶抑、負面之不實報導，有誹謗之犯意
      ，足使一般大眾誤認自訴人有浪費公帑、違法支出預算，有違公務員服務法第
      五條有關公務員應誠實清廉、不得奢侈等規定之情事，致自訴人名譽受損。被
      告甲○○所辯自訴人官舍面積五十餘坪，依八十五年間台北之平均物價水準觀
      之，以二百七十八萬元裝修房舍，尚稱合理，難認有何足堪毀損自訴人名譽云
      云，尚與客觀情事不符。至於商業周刊嗣雖登載交通部來函，惟誹謗罪為即成
      犯，犯行成立後尚難以事後更正而解免其罪責。何況商業周刊於第四六八期第
      二十三頁刊載「本刊說明」：「據本刊向朱惠良國會辦公室及信義大樓住戶查
      證，該『新任首長』即為丙○○」，是被告甲○○稱其已於次期登載交通部來
      函之更正啟事，以平衡報導並無誹謗故意，亦不足採。
（六）記者及編輯對於他人之投稿或提供之資料，有查明虛實而後登載之義務，如登
      載之內容，非僅涉於私德，足以妨害他人名譽或信用，而不能證明真實者，則
      無論所登載者為自撰文字或轉載他人投稿，均應負刑事上誹謗之責任，有司法
      院二十三年院字第一一四三號解釋意旨及本院六十二年度法律座談會決議可資
      參照。而一般最基本之查證，乃訪查事件之當事人。查本件報導並無急迫之情
      形，被告甲○○非但未就上開立法院公報登載之內容盡其查證之義務，向自訴
      人本人查證，且其所謂之查證，並不能證明為真實事，反而為虛偽誇大之撰述
      ，使用貶抑之字詞，而為上開不實報導，足證被告甲○○有誹謗之故意。
（七）以善意發表言論而對於中央會議之記事為適當之載述者，不罰，固為刑法第三
      百十一條第四款所明定。考其立法意旨係以中央會議之記事，攸關社會公眾利
      益至鉅，其記事本宜公諸於眾，行為人如基於善意對之作適當載述，縱有時因
      而損及他人名譽，亦得執為阻卻違法之事由。倘若會議基於正當理由而明示不
      宜公開之記事，行為人竟故加載述，或對於未經記載於紀錄之事項或內容故予
      懸揣或隨意增損予以轉載記述，即已逾越善意之範圍，而未能援引本條款資為
      阻卻其行為之違法性。查立法委員朱惠良於立法院法制委員會第三屆第二會期
      第三次全體委員會議中，就行政首長之裝潢費是否應事先於施政預算時編列乙
節提出質詢時，固曾語及某位新任首長耗資二百七十八萬元裝潢官舍，然其質
      詢內容並未指名該首長之姓名，有當次會議紀錄節錄影本存於原審卷可徵。而
      該立法委員之助理於被告甲○○詢問時亦明確告知不予公開質詢內容所指首長
      之姓名等情，業經詳述於前，復為被告甲○○所不否認，乃被告乙○○、甲○○俱未經詳實查證，亦未向自訴人或交通部總務司查詢，即自行懸揣認定該新
      任首長必為自訴人，而由甲○○撰文、乙○○決定刊登關於自訴人大手筆花費
      二百七十八萬公帑整修宿舍之文字，核其載述內容已逸出原質詢記事範圍而有
      隨意增捏情事，並無任何實據即遽予虛指自訴人花費二百七十八萬元整修宿舍
      ，登載於商業周刊供不特定讀者閱覽，自認有誹謗他人之犯意，所為難謂出諸
      善意，尚與刑法第三百十一條第四款所定要件有間，亦不得援以阻卻其行為責
      任。
（八）筆名為「秦漢硯」之成年男子，於該周刊同一期撰寫「丙○○搶走王志剛的公
      關愛將」一文，內載「自稱操守絕對沒有問題的丙○○個性剛烈，雖然任事積
      極，但在撤換高鐵籌備處長林崇一的事件中，居然可以連發五份新聞稿，羞辱
      林崇一，『氣量狹小』，『趕盡殺絕』，已經讓媒體記者大開眼界。不過，更
      讓媒體受不了的，還在於丙○○常常喜歡凸顯他的夠力，透過機要人員放話表
      示隨時有辦法讓不友善的記者調整路線。這種直把媒體當部用工具的心態，在
      民主時代號稱第四權的媒體環境來說，實在是不可思議的事」「平心而論丙○○自己曾經是『被鬥下台』的人，那種難堪的滋味應該深刻。丙○○『刻薄寡
      恩』的公眾形象，相當一部分是貼身機要人員好炫耀權力，又喜歡碎嘴的結果
      。」等語，有商業周刊第四六七期可參。該文章客觀上對於自訴人之社會地位
      、道德形象、人格評價，均具負面貶抑之載敘，屬足以毀損自訴人名譽之不實
      報導。自訴人也指稱因與原高鐵籌備處長林崇一理念不合，且認其預算編列有
      不實，而以五十餘家顧問公司參與規劃亦有未妥，乃予以撤換，並提出於交通
      部例行記者會上報告，將之作成新聞稿散發予媒體記者，自訴人並未連發五份
      新聞稿對林崇一施以羞辱，業經自訴人於原審陳明在卷（見原審卷第八十九頁
      正面），被告乙○○對此亦無爭執。證人即自訴人之機要秘書黃定環於原審亦
      結證稱自訴人並無如筆名「秦漢硯」者撰載之上揭情事（見原審卷第九十頁、
      第九十一頁）。是筆名「秦漢硯」所撰「丙○○搶走王志剛的公關愛將」一文
      ，內載自訴人連發五份新聞稿羞辱林崇一乙節，顯非真實，而足以毀損自訴人
      之名譽。參以上揭文章之文字以「氣量狹小」「趕盡殺絕」「被鬥下台」「刻
      薄寡恩」等情緒化文字，書寫不實事項，其有誹謗他人之故意，極為明確。
（九）被告乙○○職司商業周刊總編輯，其職務性質包含報導及重要文章內容之討論
      、指揮記者採訪事宜、文章落版之決定，舉凡文章刊登與否，文字內容應否增
      刪，均屬總編輯之權責，據其供明於卷（見本院八十六年五月十三日訊問筆錄
      ）。又被告乙○○於八十五年十月二十三日出境赴大陸北京，迄當月二十八日
      方入境返台，雖有其護照上之簽證戳章記載與機票存根影本存於本院案卷足憑
      ，然上開甲○○及筆名「秦漢硯」者所撰文章，咸屬其決定刊登於商業周刊第
      四六七期，據其於原審及本院述明（見原審卷第二十九頁、第五十八頁，本院
      八十六年八月四日審判筆錄）。雖其辯稱：上開稿件於其出國期間截稿，悉由
      劉振志代為審核，其並未實際觀覽文章之內容云云，然為劉振志所否認（見本
      院八十六年七月十五日訊問筆錄），參以其既職司決定登載之責，衡情殊無可
      能未經閱讀或先行了解文章內容即行決定刊載之理，所辯尚無足取。至商業周
      刊曾於第四六三期對自訴人予以專訪報導，與本件犯行之成立，並無必然關係
      。該週刊事後於第四六八期就以交通部名義傳真要求更正之函件，以「本刊說
      明」之方式予以刊登，無論是否意在更正，要屬犯後態度良窳之問題，均無由
      解免本件罪責之成立。
（十）本件被告等因誹謗自訴人，另經本院民事庭，判決被告等應連帶賠償自訴人新
      台幣六十萬元，被告聲明不服，提起上訴，最高法院駁回其上訴而確定，有本
      院八十六年度訴字第二五九號民事判決、最高法院八十八年度台上字第一二六
      二號民事判決在卷可稽，此亦可供本案佐參。
（十一）按我國憲法第十一條關於「人民有出版之自由」之規定，學說咸認所謂出版自
      由亦涵蓋新聞自由，而認新聞自由同為憲法所保障之一種基本權利，固屬的論
      。而憲法所以保障新聞自由，端在保障新聞媒體之獨立性與完整性，使新聞媒
      體得於本諸事實披露真相，滿足人民知之慾望與權利，庶免媒體於意見表達前
      因疑懼其表達遭致處罰而先行「自我事前檢查」，甚或造成所謂「寒蟬效果」
      。然憲法所保障之新聞自由，並非絕對之自由，亦非漫無限制，我國刑法為兼
      顧維護個人隱私權不受不合理之侵害，對於新聞自由亦限制不得逾越一定程度
      而侵及人民之隱私權，是新聞自由於關涉他人隱私權保護範圍內，應受合理之
      約束與規範，而其報導內容尤應為「真實之陳述」，如其報導內容非屬「真實
      之陳述」，而係道聽途說，又不加以求證，或求證結果，並不能證明為真實，
      且無相當理由確信為真實，只憑主觀之好惡，杜撰或誇大事實，甚或以情緒化
      等貶抑文字撰寫不實報導，而達於以文字誹謗他人名譽之程度，自非不得律以
      誹謗罪。查被告甲○○為專業記者，自承當時擔任新聞工作已達七年（見本院
      八十六年五月十三日訊問筆錄），被告乙○○當時為商業周刊之總編輯，負責
      審核並決定稿件之登載，均具新聞報導之專業知識與判斷能力，衡以被告甲○○並無實據而撰文指摘自訴人以高達二百七十八萬元之數額裝潢官舍，其所報
      導數額與每位首長八十四萬元裝潢費之預算相較，顯逾甚鉅，上開報導客觀上
      足以使不特定讀者判斷誤認自訴人有虛費公帑、辱損官箴之情事。而筆名「秦
      漢硯」者所撰文章，其內容關於「氣量狹小」、「趕盡殺絕」、「被鬥下台」
      、「刻薄寡恩」等字詞，多屬情緒性對自訴人施以人身攻擊之言論，難謂屬出
      諸善意之適當評論，且對於自訴人之人格、社會地位、道德形象，俱屬負面、
      貶抑之評價，均足以貶損自訴人之名譽，甚為彰顯。參以上開文章於刊載當時
      並無非經立即刊登即喪失時效性之急迫情事，被告二人顯非無予以考證之餘裕
      時間，乃被告甲○○竟未經適當查證，例如最基本之向當事人求證，均未為之
      ，而其所謂查證結果，均不能證明為真實，率行指摘，被告乙○○負有決定文
      章刊載之權責，未予查明虛實猶同意刊載上開二篇文章並向外發行，其非善意
      ，更非適當，實甚明灼。至被告甲○○雖指所報導之主題係以信義大樓為主，
      然其虛指自訴人花費二百七十八萬元整修宿舍，足以損及自訴人名譽，業如前
      述，復由乙○○決定登載於商業周刊供不特定讀者閱覽散布，自難謂無誹謗之
      犯意，所辯屬諉責之詞，洵無足採，其犯行堪資認定。又本件事證既臻明確，
      被告聲請勘驗自訴人住宅，送請臺北市室內設計裝飾商業同業公會鑑定該屋裝
      潢費用，並聲請傳喚證人廖秀凌、李秋絨、劉振志，以明自訴人所支裝潢費之
      實際額數暨證明被告確無誹謗之主觀犯意，另聲請向中華電信股份有限公司臺
      灣北區電信分公司函查（０二）0000000電話號碼之用戶名稱，資以證
      明交通部嗣確曾以傳真方式致函商業周刊要求更正報導內容，經核俱與被告已
      成立之罪責不生影響，尚無予以勘驗、鑑定、傳喚及函查必要，附此敘明。
三、核被告乙○○、甲○○所為，均係犯刑法第三百十條第二項之加重誹謗罪。被告
    二人就甲○○所撰文章部分相互間、被告乙○○與「秦漢硯」就「秦漢硯」撰述
    文章部分間，分別有犯意聯絡及行為分擔，皆為共同正犯。被告乙○○以單一犯
    意而為決定刊登系爭二篇報導於同期周刊，所侵害者屬同一被害人之法益，應屬
    單一行為，而觸犯一罪。原審以被告事證明確，據以論罪科刑，固非無見，然科
    刑之判決，其理由記載對於犯罪事實所適用實體法之罪名，應與主文所揭示之罪
    名兩相一致，方為適法，查原判決於理由欄記載被告二人係共犯刑法第三百十條
    第二項「散布文字，指摘足以毀損他人名譽之事」之加重誹謗罪，但於主文揭示
    被告二人共同「意圖散布於眾，以文字指摘及傳述足以毀損他人名譽之事」，所
    揭示者為同條第一項普通誹謗罪之罪名，其理由之記載與主文揭示者非相契合，
    尚非允洽。被告上訴意旨執持前詞否認犯罪，雖屬無據，然原判決就被告二人部
    分既有可議，應由本院就該部分予以撤銷改判。經審酌被告同屬新聞業者，明知
    媒體傳播之效應既深且廣，猶對未經查證虛實之內容予以撰文刊登，足生貶損自
    訴人名譽之危害，及其動機、手段、目的、所生危害程度暨犯後態度等一切情狀
    ，分別衡處與原判決相同如主文第二項所示之刑，並均諭知易科罰金之折算標準
    。
四、據上論斷，應依刑事訴訟法第三百六十九條第一項前段、第三百六十四條、第三
    百四十三條、第二百九十九條第一項前段，刑法第二十八條、第三百十條第二項
    、第四十一條第一項，罰金罰鍰提高標準條例第一條前段、第二條，判決如主文
    。
中      華      民      國    九十一    年      一      月   二十九     日
                            臺灣高等法院刑事第五庭
                                審判長法  官  曾  德  水
                                      法  官  楊  貴  雄
                                      法  官  趙  功  恆
右正本證明與原本無異。
不得上訴。
                              書記官  孫  佩  琳
中      華      民      國    九十一    年      一      月   二十九     日
附錄本案論罪科刑法條全文：
刑法第三百十條
意圖散布於眾，而指摘或傳述足以毀損他人名譽之事者，為誹謗罪，處一年以下有期
徒刑、拘役或五百元以下罰金。
散布文字、圖畫犯前項之罪者，處二年以下有期徒刑、拘役或一千元以下罰金。
